最　高　行　政　法　院　判　決　　　　　　　　　九十一年度判字第一○五二號
　　再 審原 告　甲○○
　　再 審被 告　財政部臺灣省北區國稅局
　　代　表　人　林吉昌
右當事人間因綜合所得稅事件，再審原告對本院中華民國八十八年四月二十三日八十
八年判字第一五二五號判決提起再審之訴。本院判決如左：
　　主  文
再審之訴駁回。
再審訴訟費用由再審原告負擔。
　　事  實
緣再審原告民國八十一年度綜合所得稅結算申報，再審被告以其漏報取自國防部中山
科學研究院（以下簡稱中科院）之薪資所得計新台幣（下同）四七○、八八○元，乃
核定補徵稅額六二、○六六元。再審原告不服，就取自中科院薪資所得四七○、八八
○元部分，申經復查結果，未准變更，循序提起行政訴訟，為本院八十八年判字第一
五二五號判決（以下簡稱原判決）駁回。茲再審原告復以原判決適用法規顯有錯誤為
由，提起再審之訴，爰摘兩造訴辯意旨如次：
再審原告起訴意旨略謂︰一、人民固然有納稅之義務，但必須以法律定之，以杜徵、
納雙方之爭議，減少人民之痛苦感，是謂租稅法定主義，人民為「權利主體」，並非
「權利客體」，是與國家行政權站在平等地位上的，這是先進法治國家行政法的圭臬
，不可替代的主流思想。在傳統的威權政治文化中，卻呈現行政法不完備，或是過度
保護行政機關的現象，作出「不教而誅」的錯誤判決。姑不論新的「行政程序法」，
已規範未來行政機關不論是制定行政命令或作成行政處分，都必須尊重人民的參與權
。法律規定，行政機關頒布行政命令或作成行政處分前，必須讓人民調閱相關文件，
表達意見甚至召開公聽會，必要時還要舉行言詞辯論的法制。即現今之中央法規標準
法都已略具此一法治思想之雛形，且其為規範憲法與法、法與法之間、法與命令之間
之關係已甚為完備，可謂僅次於憲法的法中之法，是以其第一條「中央法規之制定、
施行、適用、修正及廢止，除憲法規定外，依本法之規定。」可證其效力。今再審原
告援引其中規定，為自身之權利之保障而興訟，乃是天經地義之事。再審原告依該法
第十六條「法規對其他法規所規定之同一事項而為特別規定者，應優先適用之。其他
法規修正後，仍應優先適用。」（特別法優於普通法之原則）第十七條「法規對某一
事項規定適用或準用其他法規之規定者，其他法規修正後，適用或準用修正後之法規
。」（法規修正後之適用或準用）第十八條「各機關受理人民聲請許可案件適用法規
時，除依其性質應適用行為時之法規外，如在處理程序終結前，據以准許之法規有變
更者，適用新法規，但舊法規有利於當事人而新法規未廢除或禁止所聲請之事項者，
適用舊法規。」（從新從優原則）等法規相互關係之規範，以無可置疑的主張：「所
得稅法第九十四條第一項「扣繳義務人於扣繳稅款時，應隨時通知納稅義務人，並依
本法第九十二條之規定，填具憑單發給納稅義務人，如原扣稅額與稽徵機關核定稅額
不符時，扣繳義務人於繳納稅款後，應將溢扣之稅款退還納稅義務人；不足之數由扣
繳義務人補繳，但扣繳義務人得向納稅義務人追償之。」第八十九條第二項「扣繳義
務人未履行扣繳責任，而有行蹤不明或其他情事，致無從追究者，稽徵機關得逕向納
稅義務人徵收之。」的規定，為最有利於納稅義務人，其中尤以「致無從追究者」為
最具關鍵之字眼，蓋中科院為國家機關，非無從追究者也。復查鈞院六十八年十一月
三十日六十八年度判字第七六七號判決要旨：「．．．事業給付利息時，應依規定扣
取稅款，如未扣稅款者，責令其賠繳。」及六十九年一月四日六十九年度判字第五號
判決要旨：「．．．營利事業登記所記載之負責人，對於薪資、租金及利息之所得稅
，未依法扣繳，被查覺後，復未於期限內提出申辯，稽徵機關應責令其賠繳未依法扣
繳之所得稅款。」、七十年五月十二日七十年度判字第三九九號判決要旨：「．．．
舞廳支付舞女之鐘點費，如涉嫌短扣稅款者，應責令舞廳負責人賠繳、」又七十四年
十月二十九日七十四年度判字第一五三七號判決要旨：「．．．利息所得稅扣繳義務
人，未依規定扣繳稅款者，應負補繳稅款之責。」，由以上諸判決，皆可見鈞院以往
對民間事業主以所得稅法第九十四第一項嚴懲的立場，何以換到行政院、國防部、中
科院等官方老闆時，骨氣就沒有了，難道這些舞女、民間企業的員工及利息所得人不
是納稅義務人，且更有特權可以變更納稅人納稅義務順位呢？顯然是只許州官放火、
不許百姓點燈的現代版吧，亦明顯違反行政法上「禁反言」之原則。如果民間企業主
群起效尤，舉中科院（事業主為國家，而非中科院院長或主辦會計）未履行扣繳義務
人之義務，卻可以免責之事由，同樣不履行扣繳義務，則稅制另一種崩盤的責任，不
是賭氣逞一時之快之判決者所能承擔。由以上例證，再審原告嚴正的主張以憲法第七
條：「中華民國人民，無分男女、宗教、種族、階級、黨派，在法律上一律平等。」
之平等原則，及所得稅法第九十四條第一項、第八十九條第二項之規定，為符合稅捐
稽徵法第四十八條之三「．．．適用最有利納稅義務人之法律」之從新從優原則，鈞
院有義務撤銷原處分。二、「程序正義」是行政法的一項重要原則，在大學課堂及報
紙等媒體上已被討論多時，並已形成一個重要的法則，值此司法改革之際，違背「程
序正義」及「不教而誅」的中科院非軍職員工五年補課稅的平反，就是諸位法官大人
名垂青史最佳機會。蓋蔣經國總統、嚴家淦總統、孫運璿先生、俞國華先生、李煥先
生、郝柏村將軍、連戰副總統等皆擬定執行國防武器自主研發政策，而涉嫌以「品位
加給、技術津貼」為免稅的違法承諾，誘騙這些國內外高科技人材，竭盡心智，為國
研發國防新武器，如劍二陸射、鑑射型飛彈等武器，成果卓著。然而卻導致這些科技
人才，人格無端蒙上污點，橫遭稅官以逃漏稅之罪名相侮辱，名節受損，難以彌補。
此可以中科院於民國五十五年成立時，就已有「品位加給、技術津貼」之給與，直至
六十八年，由中科院員工具名檢舉未依法納稅，財政部函請國防部查明給付性質，已
經歷十三個寒暑；且國防部更以基於業務機密之理由無從提供。財政部雖擬具處理辦
法，報奉行政院函准予備查，並於同年十一月三十日以台財稅三八五○一號函復國防
部徵免原則，唯行政院、國防部、中科院基於國防武器自主研發政策需要，並未示知
員工知悉。且財政部雖發文給國防部後，歷經十四載（民國六十九至民國八十二年）
卻無進一步具體作為，實在難以令人相信，唯一合理的解釋，就是配合國防武器自主
研發的政策而不作為。又財政部稅制委員會於七十九年、八十三年、八十七年所編印
各版所得稅法令彙編中，分別以七十九年十月十八日台財稅第七九○七一四三三四號
函、八十三年八月三十一日台財稅第八三一六○七六六一號函、八十七年九月二十一
日台財稅第八七一九六五三六六號函再三的向人民宣示，凡未編入該年度版之「本部
及各權責機關所對外發布舊函示，非經其重行核定，一律不再援引適用」，經遍查其
七十九、八十三、八十七各年度版之所得稅法令彙編中，皆未列入財政部六十八台財
稅第三八五○一號函及行政院台八十四財字第三七○○七號函。依上開各年度版所得
稅法令彙編首揭各函示之意旨，應為無效之函示，必經各權責機關重新核定後，始重
新生效。更可證其為配合國防武器自主研發政策而採的相對措施。行政院院會及各權
責機關內部之協調、會議之意見，除非對外正式發布，否則人民無從知悉，是以國防
部、財政部基於國防武器自主研發政策之需要，秘而不宣六十八台財稅第三八五○一
號函，人民自無義務受其拘束。且中央法規標準法第七條：「各機關依其法定職權或
基於法律授權訂定之命令，應視其性質分別下達或發布，並即送立法院。」明白規定
上述財政部台財稅第三八五○一號及行政院台八十四財第三七○○七號函，應送立法
院備查，顯然行政機關未送立法院備查，便宜行事之心態，更不合本節首揭行政法「
程序正義」之原則，故依前開各年度版之所得稅法令彙編首揭各函示之意旨，行政院
及財政部如欲起課中科院非軍職員工品位加給或技術津貼之稅賦，必須立刻重新函示
，才能起課，否則政府即難脫不教而誅之千古罵名，人民亦將抗爭不斷，陷入混亂不
安之局面。三、中科院是根據動員戡亂時期臨時條款第四條：戡亂時期本憲政體制，
授權總統設置動員戡亂機構，決定動員戡亂有關大政方針，及第五條：總統為適應動
員戡亂需要，得調整中央政府之行政機構、人事機構及其組織所授予總統之權力，而
由蔣介石總統創立的。歷任行政院長亦皆依據憲法第一百六十六條「國家應獎勵科學
之發明與創造．．．。」及第一百六十七條「國家對於左列事業或個人，予以獎勵或
補助．．．三、於學術或技術有發明者．．．。」核予中科院非軍職員工部分所得（
即品位加給、技術加給）免徵所得稅之租稅優惠，苟非有此法源依據，中科院非軍職
員工歷經二十五載「品位加給、技術加給」皆未依法扣稅，則歷任行政院長、財政部
長、國防部長皆難逃包庇縱容犯罪之事實，而中科院非軍職員工依所得稅法第八十九
條第二項之「．．．致無從追究．．．」之規定，及刑法第十三條「行為人對於構成
犯罪之事實，明知並有意使其發生者，為故意。行為人對於構成犯罪事實，預見其發
生，而其發生並不違背其本意者，以故意論。」等刑法規定，要求追究歷任行政院院
長、財政部長、國防部長之教唆刑責，更振振有辭了。雖然憲法第十九條明定人民有
納稅之義務，歷任行政院院長、財政部長、國防部長亦必皆考量過，將給予中科院非
軍職員工之薪資，分為本薪及品位加給、技術加給兩大部分，而本薪部分依法扣稅，
使其合乎憲法第十九條的人民有納稅之義務之規定，至於品位加給、技術津貼部分則
依憲法第一百六十六條及第一百六十七條之獎勵原則，予以免稅獎勵，此種處置堪稱
允當。所以中科院非軍職員工品位加給、技術津貼之免稅實體，雖未明載入所得稅法
第四條所列舉諸免稅事由中，但條列式之事項，難免掛一漏萬之誤。要之憲法本文第
一百六十六條、第一百六十七條及增修條文第十條基本國策皆強調「國家應獎勵科學
技術發展及投資，促進產業升級．．．」已明示保障科學研究者應予獎勵，實無畫蛇
添足之必要。況且「人腦更為研發之動力」，實較企業投資者更應予獎勵，蓋光有資
金，卻無可用之人腦，促進產業升級不過是一場空談吧。又查憲法第二十二條「凡人
民之其他自由及權利，不妨害社會秩序，公共利益者，均受憲法之保障。」、憲法第
二十三條「以上所列舉之自由權利，除為防止妨礙他人自由，避免緊急危難，維持社
會秩序或增進公共利益所必要者外，不得以法律限制之。」十分明白的界定，人民之
其他自由及權利均受憲法之保障，蓋中科院非軍職員工受歷任行政院長、國防部長之
託，執行國家既定的國防武器自主研發政策，先後完成IDF戰鬥機、雄蜂飛彈、天劍
一型、二型飛彈、天劍二型陸射型飛彈等等可公布或不可公布之科技，顯然都是增進
公共利益，維持社會秩序，保護他人自由，避免緊急危難，因之而獲得主政者之租稅
獎勵優惠權利，是合乎憲法第二十三條「．．．不得以法律限制之。」的保障。倘若
鈞院不作如是觀，則歷任行政院長、國防部長將難逃包庇縱容逃漏稅之責，而國防武
器自主研發之政策則為禍國殃民之國策。綜合上述，歷任行政院長、財政部長、國防
部長基於憲法第一百六十六條及第一百六十七條及憲法增修條文國家應獎勵科學研究
與發明的基本國策，核予中科院非軍職員工之本薪為應稅所得，便合於憲法第十九條
：「人民有依法律納稅之義務」，而將「品位加給，技術津貼」以合於基本國策及憲
法第二十二條、第二十三條規定予以免稅獎勵，納稅與免稅，並行不悖，實為允當。
請鈞院依職權召開言詞辯論並命中科院參加訴訟，並判決撤銷原處分及一再訴願決定
等語。
再審被告答辯意旨略謂：一、經查中科院之預算雖分別依計畫編列人事費支應其員工
之各項給與，但實際上領受「科技品位加給」或「技術津貼」之非軍職人員，無論配
屬之單位或參與不同計畫，悉依該院所訂「科技人員品位支給標準表」、「技術員薪
給標準表」之等級，每月按級定額領取「科技品位加給」或「技術津貼」。該院與其
聘僱人員之約定事項亦載明所指薪給，除實物代金及眷補費外，包括全部給與，是以
該院非軍職人員所領受之「科技品位加給」或「技術津貼」，核屬其因提供勞務所取
得之報酬，另再審被告於八十二年間曾派員前往該院現場瞭解結果，該院支付非軍職
人員之「科技品位加給」及「技術津貼」係採按月給付方式，是原核定以系爭薪資所
得（研究補助費或品位加給）四七○、八八○元，併課當年度綜合所得額，核定應補
稅額六二、○六六元，要無不合。又本件原核定發單補徵稅款，並未逾前揭稅捐稽徵
法第二十一條所定核課期間，所稱基於信賴利益不宜追溯補徵等節，殊無足採。二、
另再審原告訴稱依所得稅法第九十四條第一項規定扣繳義務人即中科院主辦會計有先
行代納稅義務人之義務，國稅局直接向中科院非軍職員工追課，有違該條法定之程序
正義乙節；惟按「凡有中華民國來源所得之個人，應就其中華民國來源之所得，依本
法規定，課徵綜合所得稅。」、「納稅義務人應於每年二月二十日起至三月底止，填
具結算申報書，向該管稽徵機關，申報其上一年度內構成綜合所得總額．．．，以及
有關減免、扣除之事實，並應依其全年應納稅額減除暫繳稅額及尚未抵繳之扣繳稅額
，計算其應納之結算稅額，於申報前自行繳納。．．．。」分別為所得稅法第二條及
第七十一條第一項所明定。是本件再審原告既有前揭規定之應稅所得，即應依法合併
申報綜合所得稅，其未依規定合併申報，再審被告據以併課補徵，要無不合，再審原
告所訴，顯無理由，委無足採。三、至再審原告主張各節，前經鈞院行政訴訟判決，
業已詳為審酌論駁在案，並無適用法規錯誤之情形，再審原告仍執前詞反覆訴求，殊
難謂為有理由，又其以原判決「適用法規錯誤」之理由，提起再審之訴，亦僅為再審
原告對法律見解之歧異，要難符合行政訴訟法第二十八條第一款（現行行政訴訟法第
二百七十三條第一項第一款）規定之要件。請判決駁回本件再審之訴等語。
    理  由
按行政訴訟法第二百七十三條第一項第一款（修正前行政訴訟法第二十八條第一款）
所謂適用法規顯有錯誤，係指原判決所適用之法規與該案應適用之現行法規相違背，
或與解釋判例有所牴觸者而言。至於法律上見解歧異，再審原告對之縱有爭執，要難
謂為適用法規錯誤，而據為再審之理由。查再審原告八十一年度綜合所得稅結算申報
，再審被告以其漏報取自中科院之薪資所得計四七○、八八○元，乃核定補徵稅額六
二、○六六元。再審原告不服，就取自中科院薪資所得四七○、八八○元部分，申經
復查結果，未准變更，循序提起行政訴訟，本件原判決認：「經查，憲法第一百六十
五條係規定教育科學藝術工作者生活之保障，與憲法第十九條規定人民有依法律納稅
之義務，兩者併行不悖。前者，要求政府依國民經濟進展之情形，隨時提高教育科學
藝術工作者之待遇；但並不因此免除該類人員依法納稅之義務。因此，除非法律明定
得免納稅義務者外，稅捐單位對之課徵各類稅款，無違憲法第十九條、第一百七十條
及中央法規標準法第十一條之規定。從而，中科院不論依何法源設立，其所屬人員是
否具有視同軍人之身分，除非法律明定免徵綜合所得稅外，自不得解免其納稅之義務
。又行政法上所謂信賴保護原則，係指人民因相信既存之法秩序，而安排其生活或處
置其財產，則不能因嗣後法規之制定或修正，而使其遭受不能預見之損害，用以保護
人民之既得權益。本原則之適用，係在禁止新制定或修正法規有溯及既往之效力。而
所謂平等原則，係指相同之事件應為相同之處理，不同之事件則應為不同之處理，除
有合理正當之事由外，否則不得為差別待遇，合先明。本件中科院之預算雖分別依
計畫編列人事費支應其員工之各項給與，但實際上領受『品位加給』或『技術津貼』
之非軍職人員，無論配屬之單位參與不同計畫，均依該院所訂『科技人員品位加給支
給標準表』、『技術員薪給標準表』之等級，每月按級定額領取科技品位加給或技術
津貼。且該院與其聘僱人員之約定事項亦載明所指薪給，除實物代金及眷補費外，包
括全部給與，其非軍職人員所領受之科技品位加給或技術津貼，核屬因提供勞務所取
得之報酬，應無行為時所得稅法第四條第八款免納所得稅規定之適用。況被告（即再
審被告，下同）曾於八十二年間派員前往該中科院瞭解結果，其支付非軍職人員之科
技品位加給及技術津貼確係按月給付方式，復經中科院八十一年十一月三日（八一）
訓誠字第一六八七三號函致被告，說明該院各類薪資扣繳所得稅狀況：『以該院於年
度開始即訂有各項研究計畫，並按照研究計畫逐月實施。各項研究計畫除一般經費外
，為獎勵科技人員竭盡心智參與研發工作，另編列研發人員研究補助費及技術津貼。
為便利作業，研發人員研究補助費係採按月發放方式，再經由成本歸戶手續，回歸計
畫預算內（研究補助費採個案給付，必將增加人力及作業之負擔，不符經濟效益）』
等語。足見中科院給付非軍職員工之品位加給及技術津貼之所得，屬經常性研究補助
費給與，且依職級按月定額支給，為提供勞務所取得之報酬，依行為時所得稅法第四
條第八款及同法第十四條第一項第三類規定，核非免稅之薪資所得，被告依法發單補
徵稅款，並未逾稅捐稽徵法第二十一條所定核課期間，於法並無不合，且尚不違背法
律不溯既往原則。而前揭所得稅法之規定一直未變更，僅闡明該稅法之行政院及財政
部之函釋變更，未及於法規之制定或修正，則上開函釋之變更應追溯至前開稅法頒布
時生效適用，且無行政法信賴保護原則之適用。而中小學教師課後輔導等所得，與本
件系爭所得，性質上並非相同之事件，本件被告對原告（即再審原告，下同）課稅之
處分，亦無違平等原則。另納稅義務人如有所得稅法第十四條第一項各類之所得，即
應依同法第七十一條規定申報納稅，而所得稅法第九十五條之規定，僅係為加強課稅
資料之正確性，授予稽徵機關調查及督促扣繳義務人對於扣繳報告之確實，是尚不因
稽徵機關未為調查或督促扣繳義務人，即認納稅義務人就其取得之所得不負申報納稅
之義務。從而，被告依據前揭法律規定，課徵原告本件系爭所得稅，無違憲法第一百
六十五條、第一百七十條及中央法規標準法第十一條之規定。原告主張，核無足採。
又原告是否具有視同軍人，及其擔任工作之性質，均不影響本件系爭所得應繳納所得
稅之事實，自無詢問證人胡華之必要；且事實已臻明確，本院自無行言詞辯論及命
中科院參加訴訟之必要，併此明。原處分洵無違誤，一再訴願決定，遞予維持，俱
無不合。」因而依前揭所得稅法之規定，認再審原告前訴訟程序之訴為無理由，乃予
駁回。核其所適用之法律，並無與該案應適用之法律相違背，或於解釋判例有所牴觸
之情形，自難謂原判決有行政訴訟法第二百七十三條第一項第一款再審原因。至再審
原告所為如事實欄所載之主張，衡屬其個人法律見解之歧異，縱存有爭執，仍難謂為
適用法規錯誤，而執為再審之依據。綜上所述，本件再審之訴顯無再審理由，應予駁
回。又本件事實已臻明確，無行言詞辯論及命中科院參加訴訟之必要，併此明。
據上論結，本件再審之訴為無理由，爰依行政訴訟法施行法第二條、行政訴訟法第二
百七十八條第二項、第二百八十一條、第九十八條第三項前段，判決如主文。
中　　華　　民　　國　　九十一　　　年　　　六　　　　月　　二十七　　　日
                    最 高 行 政 法 院  第 五 庭
                                審 判 長 法  官　　　徐　樹　海
                                         法  官      黃  璽  君
                                         法  官　　　鄭　淑　貞
                                         法  官　　　林　家　惠
                                         法  官　　　林　茂　權
右  正  本  證  明  與  原  本  無  異
　　　　　　　　　　　　　　　　　　　　 法院書記官　陳　盛　信
中　　華　　民　　國　　九十一　　　年　　　六　　　　月　　二十七　　　日
